【裁判字號】    88,重上更(六),19
【裁判日期】    890522
【裁判案由】    侵占
【裁判全文】
臺灣高等法院刑事判決                  八十八年度重上更(六)字第一九號
    上  訴  人
    即  被  告  甲○○
    選任辦護人  吳玲華
                林士祺
右上訴人，因侵占案件，不服台灣台北地方法院，八十年度訴字第五七一號，中華民
國八十年五月七日第一審判決（起訴案號：台灣台北地方法院檢察署七十九年度偵字
第二０一二０號）提起上訴，經判決後，由最高法院第六次發回更審，本院判決如左
：
    主  文
原判決關於甲○○部分撤銷。
甲○○意圖為自己不法之所有，而侵占業務上所持有之物，處有期徒刑壹年，減為有
期徒刑陸月，緩刑肆年。
    事      實
一、甲○○係乙○○於民國七十五年三月十一日借用葉記營造有限公司（以下稱葉記
    公司，設桃園縣桃園市○○路○段二號九樓八室，負責人蘇吉富）名義，標得陸
    軍後勤司令部工兵署「陸軍化學兵學校營區整新工程」所僱用之職員（工地負責
    人）。乙○○為防杜黑道不法份子多次滋擾，乃再借用劉梁甘妹（劉東洲之母）
、王素蘭（乙○○之大嫂）名義與甲○○於同年四月間，虛偽簽訂合作合約，共
    同出資合作，股份各佔三分之一，而實際工程承攬人則僅乙○○一人，乙○○與
    甲○○間並無合夥關係，同時僱請甲○○及張瑞文（經判決無罪確定）負責工地
    事宜，並由甲○○代表向陸軍總部領取工程款，並代其排解外來滋擾，每月支領
    薪津新台幣（下同）二萬元，為從事業務之人，依葉記公司（乙方，實際承攬人
    為乙○○）與陸軍後勤司令部（甲方）所訂立工程合約書第二十一條付款辦法規
    定：「開工後，每隔十五日辦理計價一次為原則，乙方將該期內完成之工程，估
    驗計價，向甲方正式提出書面申請，經甲方查驗符合後，支付該期估驗計價百分
    之九十五：：：，全部工程完成，經正式驗收，乙方並已繳存保固（保不漏）切
    結，及繳存工程總價百分之一工程保固金，於保固期滿後無息發還，其餘尾款付
    款，並無息退還乙方所繳存之全部履約保證金」（按原發包金額為一千九百三十
    六萬八千元，實做金額二千八百零五萬元），該工程於七十七年八月十九日完工
    ，以後即無工程繼續施工，係部分工程檢修，七十七年八月二十五日辦理複驗及
    後續工程初驗，至七十八年四月二十四日驗收完畢。甲○○於七十八年七月間，
    向陸軍後勤司令部工兵署領取百分之五工程保留款（尾款）一百五十九萬五千零
    三十四元，扣除保固金二十八萬零五百元，實際領得一百三十一萬四千五百三十
    四元，再扣除應支付五％之稅款予葉記公司（乙○○主張應予扣除）計七萬九千
    七百五十一元七角，於執行業務上尚持有一百二十三萬四千七百八十二元三角，
    竟意圖為自己不法之所有，未將上開工程保留款轉交僱主乙○○，據為己有侵占
    花用，經乙○○多次催討，均避不見面，亦拒絕結算。
二、案經乙○○訴請臺灣台北地方法院檢察署檢察官偵查起訴。
    理      由
一、訊據上訴人即被告甲○○對前開事實固坦承於七十八年七月間，向陸軍後勤司令
    部工兵署領取百分之五工程保留款（尾款）一百五十九萬五千零三十四元，未交
    予乙○○等情不諱，惟否認有業務侵占犯行，一再辯稱：伊與乙○○係合夥關係
    ，因於簽約之際，乙○○謂其在外負有票據債務，不欲債權人知悉其有資財，乃
    以其大嫂王素蘭名義簽約，而劉東洲則因身分為公務員，不便出面，借用其母劉
    梁甘妹名義簽訂合夥契約，伊並非受僱為職員，且無黑道介入，伊所領二萬元乃
    貼補車馬費，領取工程尾款欲保留至合夥清算，另系爭工程於七十七年八月十九
    日僅係部分工程主體工程完工後，後續工程如ＯＯ八營舍整建工程、附屬排水溝
    、道路後續工程及排水系統後續工程已完工部分進行修補等陸續施工，迄七十八
    年四月間始全部完工，自七十七年八月間起至七十八年四月間止，後續工程施工
    期間，告訴人未付分文工程費，伊不得已陸續墊付予小包工程款及葉記公司稅款
    達二百餘萬元，乙○○尚欠伊款項云云。綜觀被告甲○○在本案之辯解，其重點
    有二，其一，伊與告訴人乙○○就本案以葉記公司名義承包陸軍後勤司令部工兵
    署「陸軍化學兵學校營區整新工程」有合夥關係存在，並非單純受乙○○之僱用
    而擔任工地負責人；其二，於七十七年八月十九日以後，該工程仍繼續施工，但
    乙○○未支付任何款項，因此，被告陸續代墊工程款達二百餘萬元，以之與其所
    領之工程保留款相互抵銷，乙○○尚欠被告款項，自無侵占可言。
二、本院查：
    (一)右揭事實，業據告訴人乙○○指訴甚詳，復有葉記公司出具七十五年三月十一
      日授權證明書、葉記公司名義土地銀行活存帳戶存摺、甲○○支領薪津簽收憑
      證、合作合約、甲○○帳戶存摺、本案工程合約書、律師催告函影本附於偵查
      卷可稽。又告訴人乙○○借用劉梁甘妹（劉東洲之母）、王素蘭（乙○○之大
      嫂）名義，與被告甲○○於七十五年四月間，所簽訂合作合約，係因告訴人為
      杜絕黑道勒索乃虛以其三人為名義合夥人之事實，業據證人劉梁甘妹、王素蘭
      、謝麗玉（原審卷第五十四頁反面）結證屬實。證人王素蘭證謂：「有寫合作
      契約，是因為乙○○承包這工程以後，有黑道來勒索，為了防黑道所以找我及
      劉梁甘妹、甲○○寫這份合作契約，這份契約是防黑道用的，實際上我與劉梁
      甘妹、甲○○並沒有合夥承包這工程，我也沒有出資」（偵查卷第四十三、四
      十四頁）。證人劉梁甘妹證稱：「我沒有做過什麼工程的生意，只有乙○○曾
      來拜託我蓋章，沒有（出資），我從沒有做過事，也沒有錢去投資，（問：既
      未參加為何有一份合作契約﹖是杜小姐利用我的名義，我沒有投資，也未做過
      工作，只有在家帶小孩」（本院更二卷第五十四頁），證人劉梁甘妹之子劉東
      洲亦證稱：「（問：你母親有無與甲○○、王素蘭合作承包工程﹖）不可能，
      當時我媽媽已是七、八十歲的老人，怎可能做工程。（為何你媽媽會以自己名
      義與人合作承包工程﹖）乙○○自己出來創業，想承包工程，當時黑道猖獗，
      他請我弟弟劉錦洲想辦法用幾個合夥人的名義，形式上訂一個合作契約，而實
      際上的工程完全是乙○○個人投資，自負盈虧責任，與其他人無關。（甲○○
      有無投資﹖）我知道是乙○○一人投資，而甲○○只是她僱用的人，其他不清
      楚。（七十五年三月十一日出具之授權書是何用意﹖）此事我全不知道，事後
      才知道是乙○○經過我弟弟同意出具的授權書。．．．．本案是事後透過我弟
      弟才知此事，當初為了應付葉記營造公司，因本案工程是借用葉記去投標，事
      後葉記想搶回去自己做，教唆黑道出面干涉。」（本院更二卷第五十五頁），
      證人王素蘭、劉東洲於本院調查中亦為相同證述。並有劉梁甘妹證明書在卷可
      稽（偵查卷第七十七頁、本院更二卷第廿一頁、本院八十年上訴字第二六一二
      號卷第七十頁）。又土地銀行長安分行00000000000－0號活存帳
      戶，係以被告甲○○之名開設之戶頭，而存摺與印章卻由告訴人保管使用，被
      告甲○○須將每期領取之工程款匯入該帳戶轉交告訴人，又工程進行中，各項
      材料、工資等費用，亦均須由告訴人審核通過，再由告訴人簽發支票支付。且
      有被告簽收之職工薪津、支出傳票及電匯水單二十二張在卷可稽。足見被告為
      告訴人僱用之職員即工地負責人無訛。被告雖口口聲聲主張伊與告訴人乙○○
      間有合夥關係，但上開以被告甲○○、證人劉梁甘妹、王素蘭三人名義訂立之
      合作契約，乃虛偽訂立之契約，已如前述。茲查本件工程之工程款高達二、三
      千萬元，如被告、告訴人雙方確有合夥關係，勢必對於雙方之出資若干﹖各自
      分擔何種合夥事務﹖帳目如何會算﹖盈虧如何分派或分擔等有關合夥之重大事
      項，訂立書面契約，以杜日後紛爭，何以迄今被告均未能提出此類之書面契約
      ﹖合夥承包工程之初，在施工達一定進度，業主之工程款核發之前，承包商
      必須先行支付材料費、工資、機具費用等款項，此等費用亦需由合夥雙方於施
      工之初壽款支應，但被告對於此點，僅空言伊於合夥成立之初，以現金八十萬
      元出資云云，但未見提出任何出資之證明，或支付款項之文件，顯然難以置信
      。如此，被告有何具體可信之憑據，足以證明伊與告訴人乙○○間，確有合夥
      關係存在﹖況告訴人乙○○所主張，被告能對付黑道勒索，請被告協助出面斡
      旋，於七十五年三月二十七日及四月九日將告訴人支付三十萬元及十五萬元給
      葉記公司及黑道金麟根，有葉記公司負責人蘇吉富簽收收據影本一紙（偵卷第
      五十四頁）及支付會計憑證簽單二紙（偵卷第五十五頁）為證。被告亦坦承於
      七十五年四月九日向告訴人支領十五萬元交給金麟根，且證人蘇吉富亦證稱係
      被告出面與其接洽等情（本院上訴卷第一二七頁），則告訴人謂由被告出面斡
      旋對付黑道一節，並非虛稱。再查告訴人訴請被告賠償侵占款項之民事訴訟亦
      因被告甲○○始終未能舉證證明伊與告訴人間有合夥關係存在，而經民事法院
      判決認定雙方並無合夥關係存在（見本院更六審卷附本院八十六年度訴更(三)字
      第三一號及最高法院八十九年度台上字第六八二號民事判決影本），此一事實
      ，亦難認定告訴人與被告間有合夥關係存在。至於證人即工地主任張瑞文亦證
      稱其薪資係由告訴人支付（見更(一)卷第一五一頁反面），張瑞文自承對於前開
      合作合約之真偽並不清楚（見偵查卷第四十四頁），故張瑞文所證甲○○與乙
      ○○、劉東洲三人合夥（見一審卷第十七頁）「甲○○、乙○○是合夥，都是
      老闆」（更(一)卷第一五一頁），難為有利被告之證據。另證人蘇吉富證稱：我
      有詢問甲○○他以何關係出面，甲○○說他是和乙○○有合夥關係，以後我們
      間的合作關係處理就由甲○○出面」等詞（見本院上訴卷第一二七頁反面），
      如前所述，被告既係虛以劉梁甘妹、王素蘭名義與被告甲○○簽訂合作合約為
      名義合夥人，以杜絕葉記公司等黑道之勒索，則被告對葉記公司自稱其為合夥
      人，乃理所當然，另被告全權負責監管本案工程各項開支與工程進度，被告出
      面與葉記公司處理工程事項，亦為被告職責所在，是蘇吉富該證詞仍不足為被
      告有利之證明。另葉記公司所具授權書載稱：「本公司為陸軍化學兵學校營區
      整新土木工程為劉東洲、乙○○合作經營．．．」等語（偵查卷第五頁）亦與
      事實不符，自亦不能為被告係與乙○○合夥之證明。
    (二)證人曾武郎、吳錦洋、張宗課等曾親自向告訴人領取工程款之事實，業據告訴
      人指訴綦詳，且有告訴人以杜吉准名義簽發，日期分別為七十七年一月二十二
      日，同年二月十二日、二月十三日、二月十五日、四月五日，面額為十萬六千
      一百元、四萬三千二百元、八千四百元、十一萬元、十六萬七千五百九十八元
      ，票號分別為0000000號、0000000號、0000000號、0
      000000號、0000000號支票影本五張及由告訴人核准轉帳傳票影
      本足憑，則證人曾武郎、吳錦洋於偵查中證稱不認識告訴人，係向甲○○領錢
      等語，尚非實情，自難採為有利於被告之反證。
    (三)本案係爭工程應乃於七十七年八月十九日元工，以後即無工程繼續施工，僅部
      分工程檢修，至七十八年四月二十四日驗收完畢，茲說明如左：
    (1)、本院民事庭審理本案附帶民事而向陸軍後勤司令部調閱系爭工程至完工為止
      之工程進度週報表，最後完工日期即七十七年八月十九、廿六日週報表內已詳
      載第十七欄完成總值為二千七百八十四萬七千三百三十三元，再參以驗收報告
      第二張第四行所載暨陸軍後勤司令部製作之「工程計價統計表」第三欄所載之
      工程總價為二千八百零五萬元，即知七十七年八月十九日止完成總值為九九．
      二八％（該週報表內誤載為九八％，詳本院更一卷第五二至第五九頁告訴人乙
      ○○具狀所檢附證一、二、三工程週報表等）。七十七年八月十九日工程完工
      ，以後即無工程繼續施工，係部分工程檢修，正式於當日向陸軍後勤司令部報
      驗收，陸軍後勤司令部於第六日即七十七年八月廿五日辦理複驗及後續工程初
      驗，均載明於七十七年八月十九、廿六日監工週報表內之重要記事欄有「工程
      報驗收」暨「工程驗收」（見本院更一卷第五三頁），亦有系爭工程於七十七
      年八月廿五日上午十時卅分辦理工程完工之複驗及後續工程初驗記錄等可憑。
      （詳本院更一卷第六十頁）
    (2)、上開最後完工日期之兩紙週報表上第十二欄「本週進度」暨最末右下備考欄
      第三項「尚餘工作天數」均載明為「０」，足證七十七年八月十九日工程已全
      面完工即停止不再施工，亦無剩餘工期可供繼續施工，故「當前進度」暨「尚
      餘工作天數」均載為「０」。按陸軍後勤司令部工程契約第廿三條訂明工期已
      無剩餘而未完工又繼續施工，則按逾期施工罰鍰，每日壹萬九千三百六十八元
      （詳偵查卷第十頁證六工程契約），查本案工程由被告得以領取全數工程之五
      ％保留尾款一百五十九萬五千零三十四元，並無遭分文逾期施工之罰鍰，可證
      並無自七十七年八月十九日已無剩餘工期後又逾期施工之情事，被告所稱自上
      開日期完工後又繼續施工至七十八年六月乃係憑空捏造，證人劉晃任在原審供
      稱工程於七十八年六月完工，亦與事實不符。
    (3)、次查系爭工程之驗收報告第三張工期之記載第一行即載明「工期自七十五年
      五月十九日至七十七年八月十九日」（本院更一卷第五十六頁），與前揭工程
      週報表之完工日期完全吻合，足證工程確實於七十七年八月十九日前已全面完
      工，否則以軍方紀律之嚴謹絕不致如此明確記載。設若有繼續施工事，亦必有
      施工日期、進度及細目之記錄為憑，而被告空言又未能舉出自七十七年八月十
      九日以後有軍方任何施工之記載以實其說。
    (4)、又查依前揭工程週報表，工程於七十七年八月十九日全面完工總值為二千七
      百八十四萬七千三百三十三元，按陸軍後勤司令部所訂工程契約第廿一條明訂
      以完成總值之九五％核計工程款，全面完工計應領得之總數為二千六百四十五
      萬四千九百六十六元，實則早已於七十七年六月廿九日經該部核發予原告（指
      告訴人）全數領訖，有本院民事庭向該部調取附卷之「工程計價統計表」內載
      有第十期：七十七年六月廿九日計領金額：二千六百四十五萬四千九百六十六
      元（詳本院更一卷第五十八頁），足證工程實際早已於七十七年六月廿九日之
      前即已全部施工完成，否則該部所有工程經辦人員絕不致冒軍法制裁之嚴重後
      果，核發全面完工之工程款予原告領取，其理至明。且按被告亦供稱其所稱繼
      續施工部份之工程款是包括在總工程款合計二千八百多萬元內，有本案附帶民
      事八十一年訴字第三號於八十一、七、十四審理筆錄所載為憑（詳本院更一卷
      第六十七頁），而依前揭工程款之核發日期已確切證明，包含被告所稱其繼續
      施工部份亦包括在內之全部工程總價二千八百零五萬元於七十七年六月廿九日
      前均已施工完成，由該部核發全部完工之工程款，嗣於七十七年八月十九日向
      該部報完工之工程驗收以後係部分工程檢修，七十七年八月廿五日辦理複驗及
      後續工程初驗，均有該部之相關報表為證。然自七十七年八月廿五日以後並無
      任何施工記錄，且查遍所有軍方之施工記錄，亦均載明施工日期至七十七年八
      月十九日為止，足證並無被告所稱自七十七年八月廿五日以後繼續施工至七十
      八年六月達八個月而代墊繼續施工費用之事實。
    (5)、又因新建餐未完工，致使００八、００九、０一０無法施工，有工兵署函
      「化校」之（七七）勘拓０七二一六號函在卷可稽（本院更二卷第八四頁），
      又「化校」（八二）松國字第二六八０號函內最末第七項載有「００八營舍改
      建為停車棚」（見更二卷第八０頁）。經查該營舍為力霸鋼架雙拼式餐棚，復
      將該鋼架餐棚前棟拆除後即為現狀，無再整新，有國軍核生化防護學校八四、
      一二、一五（八四）宜建字第二四０八號函可稽（見更三卷第九六頁）。故被
      告所稱「００八營舍整建花費二百多萬元」與事實顯有出入。該拆除項目在工
      兵署為向審計部呈報結案當時，始由工兵署以書面補辦該００八營舍拆除之完
      工手續後再呈報審計部准予結案，故工兵署以「七十八年四月十六日００八營
      舍完工」非００八營舍施工至七十八年四月十六日，僅書面作業手續，亦非關
      實際完工日期。再查「化校」之（八二）松國字第二六八０號覆函內第二項：
      本院詢問「工程施工日期自七十五年五月十九日至七十七年八月十九日之記載
      是否確實」以「工程施工週報表迄七十七年八月廿－廿六日止」作為本院所詢
      完工日期之回答，即證有施工必有施工周報表，七十七年八月十九日完工至七
      十七年八月廿六日最後之週報表止，以後再無任何施工週報表，可證七十七年
      八月十九日以後並無００八營舍繼續施工。
    (6)、末查告訴人於七十七年六月十九日工程全面施工完成後，又繼續支付工程七
      十七年八月廿五日驗收記錄所附缺點項目表內逐項檢修所需之材料、工資費用
      及被告薪津至七十七年八、九月間工程善後收拾工作完竣為止，有當時電匯款
      項入龍潭鄉（工程所在地）八德銀行一三五四０－三帳戶供被告領取（本院更
      一卷第六十二頁）暨附卷之原審卷告訴人所提出之七十七年七、八月份以支票
      支付材料付款證明（詳原審卷第八十八、八十九、九十頁）。依上述工程確實
      完工日期說明，足證告訴人已支付工程開工至完工及驗收後一切檢修完竣為止
      之費用，並無被告所稱工程全面完工後，尚需由其再代墊二百多萬元費用之情
      事。被告主張其有墊付工程款部分，固據其提出他人所出具自七十七年五月二
      十日起至七十九年一月十七日止之請款單十四紙、現金支出傳票及支票影本八
      紙（見更(四)卷第八十一至九十頁）以證明其墊付系爭工程款，以及證人即水泥
      工潘正雄證稱「由被告發給薪水」（見偵查卷第五十九頁反面）、水泥商曾武
      郎證稱「材料價款都是向甲○○領」（見偵查卷第六十頁）、舖柏油路之小包
      商吳錦洋稱「領錢向甲○○領」（見偵查卷第六十頁）、油漆小包管集輝證稱
      「七十九年一月份向甲○○領款」（見上訴卷第七十八頁）、負責屋頂工作之
      詹資祥稱「最後一次七十八年係向甲○○領款」（見上訴卷第七十九頁）、鐵
      架小包林文益證述「錢向甲○○領」（見上訴卷第七十九頁）、鋁門裝修小包
      王祥倉證述「前後三筆款均向甲○○領」（見上訴卷第七十九頁反面）、水泥
      小包劉清水證稱「工程款向乙○○領，唯最後一期工程款向甲○○領取」（見
      上訴卷第八十頁）、裝潢建材商邱素雲證稱「甲○○向我買裝潢建材，錢是甲
      ○○付的」（見上訴卷第八十頁反面）、水泥商劉邦鼎證述「工程款向甲○○
      領」（見上訴卷第八十一頁）、砂石商吳德坤證述「甲○○來買砂石，錢也是
      向甲○○領」（見上訴卷第八十一頁）云云。然查如前所述，本件被告與告訴
      人間並無合夥關係，僅有僱傭關係存在，而一般受僱人乃為僱用人服勞務以領
      取報酬為目的，僱用人如積欠他人債務，受僱人衡情不至代為清償，詎被告竟
      稱其為告訴人墊款（按應係代為清償）超出其所領得之工程款達二百餘萬元，
      實有違常情。且告訴人指稱：被告在猶受僱告訴人按月支薪期間即夥同張瑞文
      私下借用另家「茂泰營造」牌照承包名為「教學大樓工程」，自七十七年一月
      份開工，並經張瑞文簽署該工程之請款單，證人潘正雄、曾武郎、吳錦洋、管
      集輝等人不是本件工人，各該證人等在本案系爭工程完工日後向被告領款應屬
      非關本案工程之工程款云云，並有所提該教學大樓新建工程之監工週報表六張
      在卷可稽（本審卷告訴人乙○○八十七年二月二十三日所具告訴理由狀及所附
      證四文件，八十七年三月二十七日所具補充告訴理由狀，本院八十七年二月十
      一日、三月十一日、四月一日有關告訴人筆錄），被告亦供稱：茂泰營造公司
      的教學大樓是我借該公司牌照做的，監工為張瑞文（見本院八十七年四月一日
      筆錄），參照上述論述而觀，告訴人上述所稱各情應可採信，是被告所提之請
      款單十四紙，現金支出傳票、支票影本八紙（本院更(四)卷第八十一至九十頁）
      以及上開證人潘正雄、曾武郎、吳錦洋、管集輝．．．等人之證述，均不能據
      為被告有墊付本案工程款之證據。至被告主張伊另代為繳納發票稅七九、七五
      二元（按五％計算部分）、九五、七０二元（按六％計算部分）及補繳前所欠
      未繳足發票稅一六八、五七一元暨追加工程款應補繳印花稅之差額八、二二二
      元云云，均為告訴人乙○○所否認，告訴人並陳稱：最後一期款七十七年六月
      二十九日領五十三萬四千四百八十八元，葉記公司扣完後再給我四十三萬元
      ，如依每次借牌費百分之五，只能扣二萬多元，但扣了十萬多元，表示其他錢
      均已扣完了，工程報表等文件是由軍方保管，法院已調閱過，但沒有被告所謂
      的追加工程，所以沒有施工報告表或請領文件（見本院八十七年三月十八日筆
      錄），證人蘇吉富亦證稱：如以銀行領款記錄來看，最後一期領五十三萬多元
      ，入乙○○的只有四十三萬多元，帳上相差十萬多元，可能在領五十三萬多
      元時，應是有扣借牌費約二萬多元，另扣憑證不的百分之六及印花稅千分之
      一，依慣例如有欠我的，應在領五十三萬多元時就已扣除云云。（見本院八十
      七年四月一日筆錄）又告訴人於本院更四審供稱：發票稅是由借牌的人付，但
      必須要先付清發票稅才能領到工程款，尾款的發票稅是以一百五十九萬五千零
      三十四元（筆錄誤載為一百五十九萬六千零三十四元）來計算等語（見本院更
      四卷第十六頁），並未承認伊尚有欠葉記公司發票稅之情事，並於本審中供稱
      ：本院更(四)審我說的意思是七十七年八月十九日完工時所有進貨憑證已給證人
      （指蘇吉富）結清，沒有所謂發票稅問題，不必要繳發票稅，如要貼印花稅應
      在七十七年八月十九日完工以前貼，陸軍總部發文五次說七十八年四月才完工
      ，那是工兵署報審計部的日期。（見本院八十七年三月四日筆錄）查本件工程
      契約造價原為一千九百三十六萬八千元，嗣又追加至三千零八萬三千元，再經
      減帳及變更設計，最後實做工程總價達二千八百零五萬元（見偵查卷第二十三
      頁反面、第二十四頁）而本件包含被告所稱其繼續施工部分亦包括在內之全部
      工程已於七十七年六月二十九日前均已施工完成，並由陸軍後勤司令部所有工
      程經辦人員於七十七年六月二十九日核發全面完工之工程款予告訴人領取，已
      如上述。參以訂約時，合約書即應貼足印花稅票，本件工程雖有追加，再經減
      帳及變更設計，然至遲於本案工程施工完成告訴人於七十七年六月二十九日領
      取全面完工之工程款之時，告訴人即應貼足所欠之印花稅及補足所欠之發票稅
      甚明，是告訴人上述所稱：伊於七十七年六月二十九日領取最後一期款五十三
      萬四千四百八十八元時葉記公司已將應扣之錢扣完等情，應可採信，被告所稱
      ：上述領得之工程尾款一百五十九萬五千零三十四元時，伊曾另代為繳納發票
      稅及追加工程款應補繳印花稅之差額，應於工程尾款扣抵等語，顯非事實，應
      不足採。
    (四)又最高法院本次發回要旨，雖就本件之完工日期究係告訴人所稱之七十七年八
      月十九日，或被告所稱之七十八年四月二十日﹖七十七年八月十九日以後究竟
      有無後續工程繼續施工乙節，指摘本院前審判決未予查明。惟本件被告與告訴
      人間並無合夥關係存在，已如前述。因此，苟告訴人未依約履行，致不能完工
      驗收，而遭業主按照合約扣款或處罰，亦與被告無涉，被告有何動機﹖有何必
      要為告訴人繼續施工﹖甚至代墊工程款達二百餘萬元﹖尤其本件依被告、告訴
      人或陸軍後勤司令部工兵署等相關承辦人之陳述，承包商之施工進度並無重大
      延誤情形，工程品質亦無重大瑕疵，業主方面並未有扣留工程款之情形，因此
      ，工程之進度、工程款之發放均未見有任何糾紛，告訴人有何理由不依約完工
      ，反而需由非承包商之被告介入），為告訴人「繼續施工」﹖甚至「代墊」工
      程款二百餘萬元﹖凡此，豈非與經驗法則大相違背﹖被告所稱伊代墊工程款
      二百餘萬元云云，其所舉之證人，均為與其有另件工程業務往來之人，證人等
      對某筆款項係支付某筆工程是否記憶有誤，豈非無疑，更有甚者，被告稱其「
      代墊」二百餘萬元，金額不小，但錢從何處來﹖流往何處去﹖以現金支付或支
      票支付﹖若以現金支付，由何帳戶提領﹖若以支票支付，由何帳戶提示兌付﹖
      凡此資金流向均未見被告提出確實之憑證以供法院查核，如何能予置信。退一
      步言，果真被告為告訴人代墊工程款二百餘萬元，則伊向業主領取上述工程保
      留款，扣除保固金、稅款後，實得一百二十三萬餘元，尚不足七十餘萬元以上
      ，如此，被告理應積極向告訴人求償始屬合理，何以被告不但未曾向告訴人求
      償，反而由告訴人鍥而不捨地以民事、刑事訴訟手段向被告追索，迄今已近十
      年（按告訴人於七十九年十三月十八日具狀告訴）仍不罷手﹖觀此諸多情狀，
      益見被告所辯為告訴人「繼續施工」，乃至「代墊」工程款二百餘萬元云云，
      並無真憑實據，其徒托空言，尚非可採。
    (五)另告訴人向被告請求侵權行為損害賠償事件，雖經最高法院八十九年度台上字
      第六八二號民事判決判決告訴人敗訴確定，但民事法院及刑事法院本即應依調
      查證據所得獨立審判，不受他方判決結果之拘束。矧上述民事判決告訴人敗訴
      之最重要理由，在於認定被告有為告訴人「繼續施工」，「代墊」工程款二百
      餘萬元情事，因此認為被告以此代墊款之債權與其應返還上述工程保留款之債
      務相互抵銷後，告訴人之債權已經消滅，而駁回其請求云云。但本院依調查證
      據結果，認為被告所辯伊為告訴人繼續施工，代墊工程款二百餘萬元乙節並無
      憑據，而不予採信，已如前述，自不受上開民事確定判決之拘束，附此說明。
    (六)綜上所述，被告所辯無非卸責之詞，委無可採。其右揭事證明確，犯行堪以認
      定。
三、查被告係告訴人僱用之職員（工地負責人並代領工程款），為從事業務之人，於
    七十八年七月間，向陸軍後勤司令部工兵署領取百分之五工程保留款（尾款）一
    百五十九萬五千零三十四元，扣除工程保固金二十八萬零五百元，實際領得一百
    三十一萬四千五百三十四元，再扣除應支付（按保留款總額）五％計算之稅款予
    葉記公司（告訴人陳稱依約定按保留款總額五％計算扣除無訛）計七萬九千七百
    五十一元七角，於執行業務上尚持有一百二十三萬四千七百八十二元三角，竟意
    圖為自己不法之所有，未將上開款項轉交僱主告訴人，據為己有侵占花用，係犯
    刑法第三百三十六條第二項之業務上侵占罪。
四、原審關於甲○○部分（同案被告張瑞文已判決無罪確定），予以論罪科刑，固非
    無見。惟查：原判決上開部分認定被告侵占一百五十九萬元，未予扣除工程保固
    金二十八萬零五百元及稅款七萬九千七百五十一元七角，尚有未合。被告上訴否
    認犯罪雖無理由，然原判決此部分既有可議，自應由本院將原判決關於甲○○部
    分予以撤銷改判。爰審酌被告犯罪之動機、目的、侵占金額及犯罪後態度等一切
    情狀，量處如主文第二項所示之宣告刑，而被告犯罪時間在七十九年十月卅一日
    以前，所犯上開之罪，合於中華民國八十年罪犯減刑條例規定之減刑條件，應依
    該條例規定同時於主文諭知減其宣告刑二分之一如主文第二項所示之減得之刑。
    末查被告甲○○未曾受有期徒刑以上刑之宣告，有台灣高等法院檢察署刑案紀錄
    簡覆表乙紙附卷可稽，甚因一時貪念而觸犯刑章，經此長達近十年之官司身，
    並一再陳明已身心俱疲，茲由本院為罪刑之宣告後，當知所警惕而無再犯之虞，
    本院斟酌上情，認為被告所處之刑，以暫不執行為適當，爰併予宣告緩刑四年，
    以勵自新。
五、據上論斷，應依刑事訴訟法第三百六十九條第一項前段、第三百六十四條、第二
    百九十九條第一項前段，刑法第三百三十六條第二項、第七十四條第一款，中華
    民國八十年罪犯減刑條例第二條第一項第二款、第三目、第四條第二項、第八條
    ，罰金罰鍰提高標準條例第一條前段，判決如主文。
本案經檢察官郭啟東到庭執行職務。
中     華     民     國    八十九   年       五       月     二十二     日
                             臺灣高等法院刑事第二十一庭
                                 審判長法  官  葉  騰  瑞
                                       法  官  江  國  華
                                       法  官  陳  憲  裕
右正本證明與原本無異。
如不服本判決應於收受送達後十日內向本院提出上訴書狀，其未敘述上訴之理由者並
得於提起上訴後十日內向本院補提理由書（均須按他造當事人之人數附繕本）。
                                       書記官  鐘  秀  娥
中     華     民     國    八十九   年       五       月     二十四     日
附錄：本案論罪科刑法條全文
刑法第三百三十六條第二項：
對於業務上所持有之物，犯前條第一項之罪者，處六月以上五年以下有期徒刑，得併
科三千元以下罰金。


司法院資訊處製作；財團法人民間司法改革基金會備份。
